【裁判字號】    98,簡,545
【裁判日期】    990416
【裁判案由】    衛星廣播電視法
【裁判全文】
臺北高等行政法院判決
                                       98年度簡字第545號
原      告  年代網際事業股份有限公司
代  表  人  甲○○
被      告  國家通訊傳播委員會
代  表  人  乙○（主任委員）住同上
上列當事人間衛星廣播電視法事件，原告不服行政院中華民國98
年9 月7 日院台訴字第0980092965號訴願決定，提起行政訴訟，
本院判決如下：
    主  文
原告之訴駁回。
訴訟費用由原告負擔。
    事實及理由
一、程序事項：本件訴訟標的之價額在新台幣（下同）20萬元以
    下，依照行政訴訟法第229 條第2 項、第1 項第2 款規定及
    司法院92年9 月17日院台廳行一字第23681 號令，應適用簡
    易程序，本院並依同法第233 條第1 項規定，不經言詞辯論
    ，逕行裁判。
二、事實概要：被告以原告經營之MUCH TV 頻道於98年3 月25日
    15時、15時59分、17時31分及18時59分等時段播送之「MUCH
    排行榜點唱機」節目（標示為普遍級），播放歌手主唱「法
    克這個人」歌曲影片，歌曲中不斷唱出「法克Ｕ」歌詞及疊
    印「法克Ｕ」及「法克」字樣等具有不良意含之語言，易引
    發兒童模仿或造成不良示範，其節目內容與表現已逾越普遍
    級規定，違反衛星廣播電視法第18條第1 項規定，依同法第
    35條第3 款規定，以98年6 月1 日通傳播字第09800148530
    號裁處書予原告警告處分。原告不服，以系爭歌曲名稱及內
    容純粹為著作權人之創作，整首歌曲之釋意僅說明歌曲之主
    體人物名字、生活習慣及生活態度，並無輕貶他人或不良示
    範之用意，歌曲之用詞僅只發音近似英文FUCK，而坊間新新
    人類常有KUSO用語，公眾反應也僅只一笑置之。被告不應以
    偏概全，又據司法院釋字第407 號解釋之不同意見書所述，
    為使本國言論自由水準能與國際並駕齊驅，應保障媒體言論
    自由，請求重新審酌撤銷原處分云云，提起訴願亦遭駁回，
    遂提起行政訴訟。
三、原告主張：
  (一)系爭節目播出之系爭MV，內容敘述歌曲主人翁本身在面對成
    長、求學過程中，藉「懶散」、「消極」之態度面對所遭遇
    到的壓力。而歌詞中出現之「法克」一詞，均為演唱者對自
    己之自稱及以第三者之角度，對歌曲主人翁的規勸責難言詞
    ，全歌曲之創作，僅為展現創意，只說明歌曲之主體人物之
    名字、主體人物之生活習慣及生活態度，並無輕貶他人或不
    良示範之用意或如被告誤認之不雅言詞。
  (二)被告指稱系爭MV之內容有「妨害兒童青少年身心健康」或「
    妨害公共秩序或善良風俗」之意，惟歌曲之用詞僅只發音近
    似英文FUCK，以現今青少年用語觀之，公眾的反應也僅只意
    會而後一笑置之，並不會認真揣摩其用意或進而模仿採用，
    更得應證系爭MV絕無任何不良示範或易引發兒童模仿等違反
    節目分級之規定。又人人對文化表現之反應不一，被告不應
    以個人或少數人之喜好或感受而以偏概全，斷定系爭MV逾越
    普遍級之內容，否則易予人行政指導或處分過猶不及之憾！
  (三)依據吳庚大法官就司法院第407 號解釋所提不同意見書亦謂
    ：「…立法者及行政部門宜從根本上放棄「作之君」、「作
    之師」的心態，勿再扮演指導國民何者可閱覽，何者應拒讀
    之角色，須知民主政治之基石乃在於傳統自由主義之精神，
    而此種精神之前提為信賴人民有追求幸福之能力，而非仰仗
    官署之干預。」此諄諄善誘無非使本國之言論自由之水準能
    與國際並駕齊驅，由小見大，若在此案之判斷上仍裹足不前
    ，則本國對於言論自由之數十年努力亦是枉然。
  (四)綜上，系爭MV為流行歌曲著作，屬憲法所保障之人民自由權
    之一環，既明文規定保障人民此言論意由之權利，且保障言
    論自由可提供社會大眾依照民主程序參與政治決定時所需資
    訊，進而促使民主政治之運作更加健全，原告播出當無違反
    衛廣法有關節目分級之規定等情。並聲明求為判決撤銷訴願
    決定及原處分。
四、被告則以：
  (一)原告經營之MUCH TV 頻道於98年3 月25日15時、15時59分、
    17時31分及18時59分等時段播送之「MUCH排行榜點唱機」節
    目（標示為普遍級），播放由歌手蕭閎仁主唱「法克這個人
    」歌曲影片，歌曲中不斷唱出「法克Ｕ」歌詞及疊印「法克
    Ｕ」及「法克」字樣等具有不良意含之語言，易引發兒童模
    仿或造成不良示範，其節目內容與表現已逾越普遍級規定，
    此有被告機關節目側錄光碟可稽，已違反衛星廣播電視法第
    18條第1 項及電視節目分級處理辦法第9 條規定，被告依同
    法第35條第3 款及國家通訊傳播委員會裁處廣播電視事業罰
    鍰案件處理要點（以下簡稱處理要點）規定，處以警告處分
    。
  (二)本件違法事實如前揭事實所述，被告於98年3 月30日以通傳
    播字第09848012410 號函請原告，於文到7 日內對於上開事
    實提出意見陳述書，並於98年4 月1 日送達（有文書送達證
    書可證）；雖經原告提出意見陳述書。惟系爭節目內容經被
    告機關98年4 月17日召開98年第3 次「廣播電視節目廣告諮
    詢會議」討論，並經被告98年5 月6 日第298 次委員會議，
    審酌原告之陳述意見及調查事證，認定系爭節目內容已逾越
    普遍級規定，明顯違反衛星廣播電視法第18條第1 項規定，
    應依衛星廣播電視法規定核處，此有卷附被告廣播電視節目
    廣告審查意見彙整表、被告第298 次委員會議紀錄及該節目
    側錄光碟可稽，違法事實明確。被告已衡酌原告違法情節，
    對原告有利或不利均予以考量，並依法處分，核無違誤。
  (三)電視節目分級處理辦法之立法目的旨在使各級別節目之規範
    明確且具體化，依該辦法第9 條附表2 例示說明各種級別及
    不得播出之內容，足供衛星廣播電視節目業者遵行，有其客
    觀性及適用性。又節目播出內容是否該當該辦法第9 條附表
    2 例示說明不得播出之內容，尚應由被告依專業知識與經驗
    ，審究個案判斷之。且系爭節目內容經由民間團體代表、學
    界及相關領域專業人士參與之「廣播電視節目廣告諮詢會議
    」討論及經被告機關委員會議認定，系爭節目播放之歌曲影
    片中一再出現令人反感之言語，易引發兒童模仿及造成不良
    示範作用，不應出現在普遍級節目中，於專家判斷之情形，
    除非能提出具有專業學術依據之具體理由，可動搖專業審查
    之可信度及正確性，否則即應尊重其判斷，此於司法院釋字
    第462 號解釋載有明文，此即為「專家判斷餘地之尊重」，
    被告參考該審查結果依法核處，誠屬適當及適法。
  (四)再查原告指稱系爭歌曲影片中出現「法克」一詞，為演唱者
    對自已之自稱及以第三者之角度，對歌曲主人翁之規勸責難
    言詞，僅為展現創意，只說明歌曲之主體人物之名字、生活
    習慣及生活態度，並無輕貶他人或不良示範之用意或如被告
    誤認之不雅言詞。按衛星廣播電視法對於衛星廣播電視事業
    播送之節目無須事前送審，旨在課予業者自律之責任，並非
    免除其審查義務，業者自應就其節目內容嚴加編審、過濾，
    確實善盡媒體應負之責任。原告經營衛星廣播電視事業，自
    應遵守衛星廣播電視法相關法令，況善盡社會道德責任為大
    眾傳播媒體應盡義務，其所製播之節目內容、畫面，自不得
    有影響兒童、少年身心健康之虞。且按電視節目分級處理辦
    法第9 條附表2 「電視節目特殊內容例示說明」明定。系爭
    節目播放之歌曲影片中不斷唱出「法克u 」歌詞及疊印「法
    克u 」字樣，一再出現令人反感之言語，易引發兒童模仿及
    造成不良示範作用，明顯逾越普遍級尺度。被告基於維護兒
    童及少年身心健康等公共利益目標之考量，依法核處，誠無
    不當。
  (五)復查原告指稱系爭歌曲影片中「法克」用詞僅只發音近似英
    文FUCK，現今青少年不會認真揣摩其用意或模仿，無不良示
    範作用及引發兒童模仿，被告機關不應以少數人喜好認定系
    爭節目逾越普遍級之內容，易予人行政指導或處分過猶不及
    之憾。查電視節目分級處理辦法第9 條附表二，有關「不當
    之言語、動作」項目中，所載不得播出之特殊內容例示，其
    立法目的係在維護兒童或少年身心健康。系爭歌曲影片內容
    不斷唱出「法克u 」歌詞及疊印「法克u 」字樣，一再出現
    令人反感之言語，為衛星廣播電視節目不得播出之內容，原
    告未善盡把關之責，播出系爭節目，違法事實至為明確，且
    系爭節目呈現方式不但無法發揮警示作用，反而對收看電視
    的兒童及少年心理產生不良影響，透過電視媒體聚焦與放大
    作用，恐誤導兒童及少年思維，錯判為社會正常現象進而模
    仿之，故原告所持理由顯係推諉卸責之詞，實不足採。
  (六)原告辯稱依據大法官會議釋字第407 號解釋中，吳庚大法官
    所著之不同意見書所述，為使本國之言論自由水準，能與國
    際並駕齊驅，應保障媒體言論自由。查「言論自由」雖為憲
    法第11條所保障之基本權利，若言論自由侵犯個人名譽、隱
    私或公共利益時，法律自當予以限制，故絕非任何事件皆可
    以言論自由之名，作為節目播出內容之保護傘，原告之主張
    ，核不可採。
  (七)末查原告經營衛星廣播電視事業，自應遵守衛星廣播電視法
    等相關規定，其未善盡審查義務，任令系爭節目違法播出，
    顯有應注意能注意而不注意之過失，自應就其違規行為負法
    律上責任，此觀諸行政罰法第7 條規定可明。被告審酌其違
    法情節，依法核處，認事用法尚無不合。原告所持理由係規
    避責任之詞，冀邀寬免，核不足採，原處分及訴願決定均無
    違誤，應予維持等語，資為抗辯。並聲明求為判決駁回原告
    之訴。
五、經查：
  (一)按衛星廣播電視法第18條第1 項規定「主管機關應訂定節目
    分級處理辦法。衛星廣播電視事業及境外衛星廣播電視事業
    應依處理辦法規定播送節目」、第35條第3 款規定「衛星廣
    播電視事業或境外衛星廣播電視事業有下列情形之一者，予
    以警告︰…三、違反第18條第1 項、第3 項、第19條或第20
    條第1 項準用第18條第3 項、第19條第2 項規定者。…」。
    次按，主管機關依衛星廣播電視法第18條第1 項前段授權訂
    定之「電視節目分級處理辦法」第5 條規定：「電視節目無
    第4 條所列情形，但涉及下列情形之一，不適合兒童觀賞者
    ，列為『輔』級：……二、有褻瀆、粗鄙字眼或對白有不良
    引喻者。」同辦法第7 條規定：「電視節目無前3 條所列情
    形，適合一般觀眾觀賞者，得列為『普』級。」同辦法第9
    條規定：「第4 條至第8 條及各級不得播出之特殊內容例示
    說明如附表二。」準此，屬於「普」級之節目，不得播出「
    普遍級」所例示不得播出之特殊內容項目，亦不得播出「限
    制級」「輔導級」及「保護級」所例示不得播出之特殊內容
    項目。依同辦法附表二（電視節目特殊內容例示說明）「普
    遍級」所例示不得播出之特殊內容項目，有關不當之言語、
    動作項目中係指「1.粗鄙、無禮或有不良意含之言語、手勢
    。2.易對兒童身心產生不良作用之言語、動作」，另「強調
    或一再出現低俗、粗鄙或令人反感之言語或動作，易引發兒
    同模仿或造成不良示範作用」為保護級所不得播出亦屬「普
    遍級」不得播出之特殊內容項目，有關不當之言語、動作項
    目。
  (二)查原告經營之MUCH TV 頻道於98年3 月25日15時、15時59分
    、17時31分及18時59分等時段播送之「MUCH排行榜點唱機」
    節目（標示為普遍級），播放歌手主唱「洛克這個人」歌曲
    影片，歌曲中不斷唱出「法克Ｕ」歌詞及疊印「法克Ｕ」及
    「法克」等語言之情，有側錄光碟附原處分機關卷可稽，並
    為原告所不否認，為可確認之事實。
  (三)復查原告描出之系爭節目MV（標示為普遍級），播放歌手主
    唱「洛克這個人」歌曲影片，歌曲中不斷唱出「法克Ｕ」歌
    詞及疊印「法克Ｕ」，為不爭之事實，雖原告主張系爭MV內
    容敘述歌曲主人翁本身在面對成長、求學過程中，藉「懶散
    」、「消極」之態度面對所遭遇到的壓力，而歌詞中出現之
    「法克」一詞，均為演唱者對自己之自稱及以第三者之角度
    ，屬歌曲之創作，展現創意，惟系爭MV中「法克Ｕ」之發音
    與fuck  you 實不易區分，而依社會通念系爭言語乃粗鄙令
    人反感之言詞，因兒童心智判斷能力尚在成長階段，無從判
    斷系爭言語是否有不良意含，系爭MV就「法克Ｕ」一再重複
    演唱及疊印「法克Ｕ」，出現在系爭MV之次數明顯高於其他
    歌詞，已達強調程度，極易引發兒童因順口而模仿或造成不
    良示範，致兒童口出此一粗鄙．無禮且有不良意含之言語，
    對兒童身心健康自有不良影響。系爭言語核屬普遍級時段不
    得播出之「1.粗鄙、無禮或有不良意含之言語、動作。2.易
    對兒童身心產生不良作用之言語、動作」，亦屬「強調或一
    再出現低俗、粗鄙或令人反感之言語或動作，易引發兒同模
    仿或造成不良示範作用」為保護級所不得播出之不當言語，
    堪以認定。本件並經被告聘請專家、學者組成「廣播電視節
    目廣告諮詢會議」討論審查認定。且原告為衛星廣播電視事
    業，自應特別注意其播出之新聞不得有非普級之畫面，以免
    對觀賞之兒童造成不良影響，惟原告卻仍播出系爭新聞，明
    顯違反衛星廣播電視法第18條第1 項以及電視節目分級處理
    辦法之規定。
  (四)另言論自由為人民之基本權利，固為憲法第11條所明文保障
    ，惟為兼顧對個人名譽、隱私及公共利益之保護，法律尚非
    不得對言論自由依其傳播方式為合理之限制，業經司法院釋
    字第509 號解釋闡釋在案。衛星廣播電視法第18條第1 項授
    權主管機關訂定節目分級處理辦法，乃為保護公共利益所必
    要，自與憲法所保障之言論自由無違；上述電視節目分級處
    理辦法之規定，亦與為保障公眾視聽權益之授權意旨相符；
    節目分級處理辦法第9 條特予附表例示說明各種級別及不得
    播出之內容，俾供衛星廣播電視節目業者遵行，自應有其客
    觀性及適用一般性，原告對於上開規定，基於業者知法守法
    之義務，當應知之甚稔，對於系爭節目內容之播出，尤應秉
    持普遍級之尺度，在公共利益及知之權利兼顧下，謹慎為之
    。經查，系爭節目經原處分以經廣播電視節目暨廣告諮詢會
    議評鑑，認定該節目內容已逾越「普遍級」尺度，有違衛星
    廣播電視法第18條第1 項規定，核無違誤，原告主張言論自
    由，委不足取。
  (五)原告經營衛星廣播電視事業，應遵守衛星廣播電視法等相關
    規定，又衛星廣播電視法對於衛星廣播電視事業播送之節目
    無須事前送審，旨在課予業者自律之責任，並非免除其審查
    義務，業者自應就其節目內容嚴加編審、過濾，於普遍級節
    目不得播出前揭不當之粗鄙或不良意含之言語等。茲原告任
    令其節目違法播出有系爭不當之言語之節目，有應注意能注
    意而不注意之過失，自應負法律責任。此觀諸行政罰法第7
    條規定可明。至原告主張系爭歌曲影片用詞僅只發音近似英
    文FUCK，而坊間新新人類常有KUSO用語，正如海角七號影片
    中小女孩所唱之歌曲，無人認為其妨害善良風俗云云，惟原
    告所稱與本次裁處無涉，原告據為自己違規行為合理化之理
    由，不足影響其違反節目分級規定之認定。
六、綜上，被告審酌其違法情節，依法予以警告，尚無違誤；訴
    願決定予以維持亦無不合。原告起訴求為撤銷，並無理由，
    應予駁回。本件事證已臻明確，兩造其餘攻擊防禦方法經核
    均與件判決結果不生影響，故不逐一論述，附此敘明。
據上論結，本件原告之訴為無理由，爰依行政訴訟法第233 條第
1 項、第98條第1 項前段，判決如主文。
中    華    民    國    99    年     4   月     16    日
               臺北高等行政法院第四庭法  官   林  妙  黛
上為正本係照原本作成。
本件以訴訟事件所涉及之法律見解具有原則性者為限，始得於本
判決送達後20日內向本院提出上訴狀並表明上訴理由，如已於本
判決宣示後送達前提起上訴者，應於判決送達後20日內補具上訴
理由（均按他造人數附繕本），且經最高行政法院許可後方得上
訴。
中    華    民    國    99    年     4   月     16    日
                                     書記官   蔡  逸  萱


司法院資訊處製作；財團法人民間司法改革基金會備份。
